【裁判字號】    95,上易,751
【裁判日期】    951219
【裁判案由】    侵權行為損害賠償
【裁判全文】
臺灣高等法院民事判決                 95年度上易字第751號
上訴人即
附帶被上訴人  乙○○
訴訟代理人    鐘耀盛律師
被上訴人即
附帶上訴人    丙○○
              甲○○
共    同
訴訟代理人  包漢銘律師
上列當事人間侵權行為損害賠償事件，上訴人對於中華民國95年
4月12日臺灣宜蘭地方法院95年度重訴字第4號第一審判決提起上
訴，被上訴人為附帶上訴，本院於95年12月5日言詞辯論終結，
判決如下：
    主  文
原判決關於命上訴人 (一)給付被上訴人丙○○超過新台幣玖萬
柒仟壹佰零肆元本息部分，及該部分假執行之宣告；(二)給付被
上訴人甲○○部分及該部分假執行之宣告，並命上訴人負擔訴訟
費用之裁判廢棄。
上開廢棄部分，被上訴人在第一審之訴及假執行之聲請，均駁回
。
其餘上訴駁回。
附帶上訴駁回。
第一審訴訟費用關於命上訴人負擔部分，及第二審訴訟費用關於
上訴部分，由上訴人負擔百分之十五，被上訴人甲○○負擔百分
之三十五，餘由被上訴人丙○○負擔。第二審訴訟費用關於附帶
上訴部分，由附帶上訴人負擔。
    事  實
甲、上訴人即附帶被上訴人方面：
一、聲明：
    (一)原判決不利於上訴人部分廢棄。
    (二)上開廢棄部分，駁回被上訴人在第一審之訴及假執行之聲
      請。
    (三)駁回被上訴人之附帶上訴。
    (四)第一、二審訴訟費用由被上訴人負擔。
二、陳述：除與原判決記載相同者外，補稱略以：
    (一)肇事地點為彎道，若鄭奕鴻於行經該處時，有先行減速慢
      行，作隨時停車之準備，或可避免事故之發生，故鄭奕鴻
      亦有過失。原審判決認上訴人應負百分之七十過失責任，
      比例過高。
    (二)原判決關於非財產上損害之慰撫金部分，認被上訴人各為
      新台幣（以下同）120萬元，亦屬過高。
乙、被上訴人即附帶上訴人方面：
一、聲明：
    (一)駁回對造之上訴。
    (二)原判決關於駁回附帶上訴人後開第 (三)、(四)項之訴部
      分廢棄。
    (三)附帶被上訴人應再給付附帶上訴人丙○○42萬元及自起訴
      狀繕本送達翌日起至清償日止按年息百分之五計算之利息
      。
    (四)附帶被上訴人應再給付附帶上訴人甲○○42萬元及自起訴
      狀繕本送達翌日起至清償日止按年息百分之五計算之利息
      。
    (五)第一審廢棄部分及附帶上訴訴訟費用均由附帶被上訴人負
      擔。
    (六)第三、四、五項聲明請准附帶上訴人供擔保宣告假執行。
二、陳述：除與原判決記載相同者外，補稱略以：
    (一)被上訴人之子鄭奕鴻於本件事故容有過失，惟審酌本件事
      故之發生乃因上訴人欲超越同向機車，未先減速靠右慢行
      ，始造成壓迫到鄭奕鴻導致其滑倒後遭撞擊，其應負百分
      之七十過失責任，原判決所為認定堪稱妥適，上訴人徒以
      台灣省基宜區車輛行車事故鑑定委員會之鑑定結論，空言
      指摘，顯不足採。
    (二)鄭奕鴻於本件車禍死亡時年方19，正欲成年展開其人生，
      被上訴人對其期望頗高，徒聞惡耗無法接受此一事實，終
      日以淚洗面，可謂精神上受有重大之痛苦，原審認其精神
      上之損害為各120萬元，明顯偏低，請審酌兩造之身分、
      地位及社會一般現況，酌予提高至180萬元正，再依上訴
      人應負百分之七十過失責任計算，上訴人應再給付被上訴
      人各42萬元。
    理  由
一、被上訴人於原審起訴主張：上訴人於民國94年5月31日上午
    10時50分許，駕駛車號7481-FM之自用小貨車，沿宜蘭縣員
    山鄉○○路由南往北方向行駛，於行經該路段蘭城游泳池旁
    時，本應注意行經彎道時，應減速慢行，作隨時停車之準備
    ，且汽車除行駛於單行道或指定行駛於左側車道外，在未劃
    標線之道路，應靠右行駛，且依當時天候晴朗、日間自然光
    線、路面無缺陷及無障礙物，並無不能注意之情事，竟疏未
    注意欲超越前方機車，而行駛於道路左側，致撞及被害人鄭
    奕鴻所騎乘，沿宜蘭縣員山鄉○○路由北往南方向行駛之車
    牌號碼G8P-392號重型機車，導致被害人鄭奕鴻受有顱內出
    血及前額、後頭部、四肢挫傷併骨折等傷害，經送醫急救後
    ，仍延至94年6月2日晚間8時35分許傷重不治死亡。上訴人
    因過失造成鄭奕鴻死亡，上訴人之過失行為與鄭奕鴻死亡間
    有因果關係，被上訴人為鄭奕鴻之父母，自得依據侵權行為
    之法律關係，請求上訴人給付被上訴人丙○○醫療費用
    50,207元、殯葬費用531,400元、扶養費263,539元、精神慰
    撫金4,000,000元，給付被上訴人甲○○扶養費326,784元、
    精神慰撫金4,000,000元，合計上訴人應給付被上訴人丙○
    ○4,845,146元，給付被上訴人甲○○4,326,784元，因原告
    二人已受領強制汽車責任保險之保險給付1,500, 000元，故
    被上訴人二人每人扣除750,000元後，上訴人應給付被上訴
    人丙○○4,095,146元，甲○○3,576,784元及法定遲延利息
    等語。上訴人則以：被上訴人雖主張鄭奕鴻係因上訴人之過
    失而死亡，然依現場監視錄影之翻拍照片，係因被害人超速
    ，駕駛不慎滑倒後摔落地面因而受有顱內出血之傷害，並非
    上訴人直接撞擊而造成，且縱認上訴人有過失，鄭奕鴻亦顯
    有重大過失，應適用過失相抵之原則，上訴人自得請求減輕
    賠償金額云云，資為抗辯。原審判命上訴人給付被上訴人丙
    ○○435,945元，給付被上訴人甲○○298,812元，及均自起
    訴狀繕本送達被告之翌日（即94年9月14日）起至清償日止
    ，按年息百分之5計算之利息，駁回被上訴人其餘之請求，
    上訴人就其敗訴部分提起上訴；被上訴人就其敗訴部分關於
    精神慰撫金中各42萬元部分提起附帶上訴，其餘被駁回部分
    已告確定。
二、兩造不爭執之事實：
    鄭奕鴻為被上訴人之子，而上訴人於94年5月31日上午10時
    50分許，駕駛車號7481-FM之自用小貨車，沿宜蘭縣員山鄉
    ○○路由南往北方向行駛，於行經該路段蘭城游泳池旁時，
    與訴外人鄭奕鴻所騎乘，沿宜蘭縣員山鄉○○路由北往南方
    向行駛之車牌號碼G8P-392號重型機車，發生撞擊，而鄭奕
    鴻受有顱內出血及前額、後頭部、四肢挫傷併骨折等傷害，
    經送醫急救後，仍延至94年6月2日晚間8時35分許傷重不治
    死亡等情，為兩造所不爭執，並經被上訴人提出戶籍謄本為
    證（見94年度宜交簡附民字第16號卷宗第5、6頁），自堪信
    為真實。
三、被上訴人主張上訴人欲超越前方機車，而疏未注意行駛於道
    路左側，致撞及被害人鄭奕鴻所騎乘之機車，導致鄭奕鴻受
    有顱內出血及前額、後頭部、四肢挫傷併骨折等傷害，上訴
    人已構成過失致人於死之侵權行為，被上訴人自得請求損害
    賠償乙節，為上訴人所否認，並以前揭情詞置辯，故本件首
    應審酌者為，上訴人就系爭交通事故之發生有無過失？若認
    上訴人有過失，則鄭奕鴻是否與有過失？
    茲分述如下：
（一）按車輛行經彎道時，應減速慢行，作隨時停車之準備，又
      汽車除行駛於單行道或指定行駛於左側車道外，在未劃標
      線之道路，應靠右行駛，道路交通安全規則第93條第 1項
      第2款、第95條第1項分別定有明文。本件被上訴人主張上
      訴人行經宜蘭縣員山鄉○○路段時，本應注意行經彎道時
      ，應減速慢行，作隨時停車之準備，且汽車除行駛於單行
      道或指定行駛於左側車道外，在未劃標線之道路，應靠右
      行駛，且依當時情形，並無不能注意之情事，其竟疏未注
      意欲超越前方機車，而行駛於道路左側，致撞及鄭奕鴻所
      騎乘之機車，導致鄭奕鴻受有顱內出血及前額、後頭部、
      四肢挫傷併骨折之傷害，經送醫急救仍不治死亡等情，有
      道路交通事故調查報告表、現場圖、現場照片、相驗筆錄
      、診斷證明書、臺灣宜蘭地方法院檢察署驗斷書及相驗屍
      體證明書可證（見臺灣宜蘭地方法院檢察署94年度相字第
      178號卷第9-14、15、18、26-62頁）。又本件事故發生當
      時天候晴、日間有自然光線、道路無缺陷、無障礙物、視
      距良好，亦有道路交通事故調查報告表在卷可稽（見臺灣
      宜蘭地方法院檢察署94年度相字第178號卷第16、17頁）
      ，故依其當時情況，並無不能注意之情形，若上訴人於行
      經上開彎道時能減速慢行，且靠右行駛，則當可及時發現
      鄭奕鴻之機車駛來，而採取必要之安全措施，雖上訴人辯
      稱其並未撞擊到鄭奕鴻之機車而無過失云云，然依現場照
      片及現場圖可知，該路段路寬約6.8公尺，鄭奕鴻騎乘機
      車之煞車痕始點，距其行向之路邊約距離1.8公尺，而鄭
      奕鴻之血跡則位於路中3.5公尺處，血跡後方之機車刮地
      痕約9.3公尺，並散落機車遭撞擊後之碎片，機車刮地痕
      旁有一長約10.6公尺之機車拖痕，該拖痕與上訴人之車輛
      最終停放之路徑平行，且鄭奕鴻之機車卡在上訴人車輛左
      前方保險桿下，故可知鄭奕鴻於行經上開彎道時，本係靠
      右行駛於自己行向內，因上訴人迎面而來造成壓迫而滑倒
      ，嗣後並遭上訴人車輛撞擊且拖行後卡入上訴人車輛保險
      桿下，因而在地面上形成刮地痕，並經推擠出機車拖痕無
      誤。參以依現場錄影監視畫面翻拍之照片（見94年度宜交
      簡字第101號卷宗第14-17頁），可見上訴人駕駛之車輛，
      於行經上開彎路時，為超越其前方之機車，竟駛入來車道
      ，因而撞及由前方駛來之鄭奕鴻，顯見上訴人確有行經彎
      道未減速慢行且未靠右行駛之過失，是被上訴人主張上訴
      人就本件車禍之發生應負過失責任，自屬可採。
（二）又查本件事故發生地點，係位於宜蘭縣員山鄉○○路之彎
      道上，鄭奕鴻騎乘機車行經該彎道，自亦應減速慢行，作
      隨時停車之準備，然依上開道路交通事故現場圖及現場照
      片，鄭奕鴻所騎乘之機車先在地面上形成刮地痕後，始遭
      上訴人車輛推擠而形成機車拖痕可知，鄭奕鴻係先行滑倒
      後始遭上訴人撞擊，則若鄭奕鴻於行經該處時有先行減速
      慢行，作隨時停車之準備，或可避免該事故之發生，故鄭
      奕鴻之行為，亦為本件車禍之肇事原因，而有過失無誤。
      參酌本件事故經送臺灣省基宜區車輛行車事故鑑定委員會
      鑑定之結果，亦認：鄭奕鴻駕駛重機車行經路中無分向標
      線彎道，未減速慢行致滑倒後與迎面上訴人車輛撞及，與
      上訴人駕駛自小貨車行經路中無分向標線連續彎道，未靠
      右減速慢行，致與迎面鄭奕鴻撞擊，兩者同為肇事原因（
      見原審卷第61-66頁），惟上訴人之過失責任並不因此而
      得免除。
（三）按損害之發生或擴大，被害人與有過失者，法院得減輕賠
      償金額或免除之，民法第217條第1項定有明文。查依台灣
      省基宜區車輛行車事故鑑定委員會鑑定意見書所載 (原審
      卷第62頁)，被害人鄭奕鴻於肇事當時，騎乘機車未戴安
      全帽，此一事實並為被上訴人所是認 (見本院言詞辯論筆
      錄)，而鄭奕鴻係因本件肇事頭部受傷顱內出血死亡，亦
      經台灣宜蘭地方法院檢察署檢察官率同檢驗員相驗屍體屬
      實，有臺灣宜蘭地方法院檢察署94年度相字第178號卷可
      稽。依道路交通管理處罰條例第31條第6項規定: 機器腳
      踏車駕駛人或附載座人未依規定戴安全帽者，處駕駛人新
      台幣五百元罰鍰。鄭奕鴻顯亦違反上開規定。從而，本院
      審酌本件事故車禍之發生乃係因上訴人欲超越同向機車，
      先行未靠右行駛，始造成壓迫到未減速慢行之鄭奕鴻，導
      致其滑倒後遭撞擊、鄭奕鴻未戴安全帽、因頭部受傷顱內
      出血死亡等情狀，認就鄭奕鴻之死亡，上訴人與鄭奕鴻各
      應負百分之50之過失責任。
四、按因故意或過失，不法侵害他人之權利者，負損害賠償責任
    ；又不法侵害他人致死者，對於支出醫療及增加生活上需要
    之費用或殯葬費之人，亦應負損害賠償責任；又被害人對於
    第三人負有法定扶養義務者，加害人對於該第三人亦應負損
    害賠償責任；又不法侵害他人致死者，被害人之父、母、子
    、女及配偶，雖非財產上之損害，亦得請求賠償相當之金額
    ，民法第184條第1項前段、第192條第1項、第2項及第194條
    分別定有明文。茲就被上訴人請求賠償經上訴部分論述如下
    :
  １、上訴人就被上訴人丙○○請求經原審所認定之醫療費用
      50,207元、殯葬費用444,000元、被上訴人甲○○之扶養
      費298,302元部分，表示不爭執，是被上訴人主張因鄭奕
      鴻死亡而受有上開損害，堪予採信。
  ２、關於非財產上損害之慰撫金部分：
      查本件鄭奕鴻於事發時年僅19歲，被上訴人因本件事故驟
      失愛子，必哀痛逾恆，自得請求上訴人賠償慰撫金，查被
      上訴人丙○○為高中畢業，務農為業，年收入不超過20萬
      元，目前名下有房屋及土地多筆；被上訴人甲○○為高中
      畢業，在家中幫忙務農，無個人收入，如以被上訴人夫妻
      二人年收入不超過40萬元（見本院言詞辯論筆錄）；上訴
      人為高中畢業，目前無職業，名下有1994年分汽車一輛，
      民國93年間在正芳營造有限公司有薪資收入15萬元，另有
      投資豪千開發企業有限公司5萬元（此有稅務電子閘明財
      產所得調件明細表可稽，原審卷第53頁），本院參酌兩造
      身份、地位、經濟狀況等一切情狀後，認被上訴人得請求
      之慰撫金各以120萬元為適當，上訴人主張上開金額過高
      ，被上訴人主張慰撫金應提高為各180萬元，均無可採。
  ３、綜上所述，被上訴人丙○○得主張之損害金額為1,694,
      207元（計算式：50,207+444,000+1,200,000＝1,694,207
       ），被上訴人甲○○得主張之損害金額為1,498,302元（
      計算式：298,302+1,200,000＝1,498,302）。依上述上訴
      人應負擔百分之五十之過失責任比例計算，被上訴人丙○
      ○得請求上訴人賠償之金額為847,104元（1,694,207×
      50% ＝847,103.5元以下四捨五入)；被上訴人甲○○得請
      求上訴人賠償之金額為749,151元 (1,498,302×50%＝
      749,151)。
  ４、末按保險人依強制汽車責任保險法規定所為之保險給付，
      視為被保險人損害賠償金額之一部分；被保險人受賠償請
      求時，得扣除之，強制汽車責任保險法第32條定有明文。
      查被上訴人於本件事故發生後，已經領取強制汽車責任保
      險1,500,000元 (每人各領取750,000萬元)，此為被上訴
      人所自認，是此部分之金額應自被上訴人得請求賠償之金
      額中扣除。經扣除後，被上訴人丙○○得向上訴人請求賠
      償之金額為97,104元 (847,104－750,000＝97,104)，被
      上訴人甲○○則已無餘額得向上訴人請求賠償 (749,151
      －750,000＝－849）。
五、綜前所述，被上訴人丙○○本於侵權行為法律關係，請求上
    訴人給付97,104元，及自起訴狀繕本送達上訴人之翌日（即
    94年9月14日）起至清償日止，按年息百分之5計算之利息部
    分，為有理由，應予准許，其逾上開金額之請求為無理由，
    不應准許；被上訴人甲○○請求上訴人給付298,812元，及
    自起訴狀繕本送達被告之翌日起至清償日止，按年息百分之
    5計算之利息，為無理由，不應准許。原審就上開請求無理
    由部分，為上訴人敗訴之判決，尚有未洽，上訴意旨，指摘
    原判決此部分不當，求予廢棄改判，為有理由，爰予廢棄改
    判如主文第二項所示；原審就上開請求有理由應予准許部分
    ，為上訴人敗訴之判決，並無不當，上訴意旨，亦指摘原判
    決此部分不當，求予廢棄改判，非有理由，應予駁回。原審
    就附帶上訴人請求非財產上損害之慰撫金各駁回42萬元及其
    假執行之聲請部分，亦無不當，附帶上訴意旨，指摘原判決
    此部分不當，求予廢棄改判，為無理由，應予駁回。
六、據上論結，本件上訴為一部有理由，一部無理由，被上訴人
    之附帶上訴為無理由，依民事訴訟法第450條、第449條第1
    項、第79條、第78條、第85條第1項但書，判決如主文。
中    華    民    國    95    年    12    月    19    日
                    民事第八庭
                        審判長法  官  吳景源
                              法  官  鄭威莉
                              法  官  連正義
正本係照原本作成。
不得上訴。
中    華    民    國    95    年    12    月    20    日
                              書記官  林麗觀


司法院資訊處製作；財團法人民間司法改革基金會備份。
